【裁判字號】    88,上,543
【裁判日期】    920319
【裁判案由】    給付工程款
【裁判全文】
臺灣高等法院臺中分院民事判決  八十八年度上字第五四三號
      上  訴  人  乙○○
      被  上訴人  甲○○
                  丙○○
右當事人間請求給付工程款事件，上訴人對於中華民國八十八年七月十二日臺灣臺中
地方法院八十七年度勞訴字第九號第一審判決提起上訴，本院判決如左：
      主      文
原判決關於命上訴人給付超過新臺幣陸拾捌萬捌仟伍佰零肆元及該部分法定遲延利息
，與該部分假執行之宣告，暨訴訟費用之裁判均廢棄。
右開廢棄部分，被上訴人在第一審之訴及其假執行之聲請均駁回。
其餘上訴駁回。
第一、二審訴訟費用由上訴人負擔二分之一，餘由被上訴人負擔。
      事      實
甲、上訴人方面：
一、聲明：
    （一）、原判決關於命上訴人應給付被上訴人新台幣（下同）八十萬七千二百二
            十八元，及自民國八十七年四月二十一日起至清償日止，按年息百分之
            五計算之利息及該部分訴訟費用之負擔暨假執行之宣告均廢棄。
    （二）、右廢棄部分，被上訴人在原審之訴駁回。
    （三）、第一審廢棄部分及第二審上訴訴訟費用均由被上訴人負擔。
二、陳述：除與原判決記載相同者，茲引用之外，補稱：
    （一）、被上訴人以僱傭之法律關係起訴請求上訴人給付工資，原審判決卻擅自
            解釋被上訴人起訴之訴訟標的為兩造之承攬契約關係，並據以判決，自
            有違誤：
            按被上訴人除於起訴狀明載請求上訴人給付「工資」外，在經原審審判
            長行使闡明權後，更於原審八十七年九月七日之準備書狀再次表示兩造
            間所簽訂之二紙工程合約為僱傭之法律關係，其係本於僱傭之法律關係
            請求上訴人給付工資云云，則被上訴人顯係基於僱傭之法律關係訴請給
            付工資，無庸置疑，雖被上訴人嗣後改稱依據承攬之法律關係請求給付
            工程款，惟此涉訴訟標的之變更，上訴人不同意，是原審判決未查，竟
            認被上訴人就契約之定性縱有所誤認，嗣後既已更正，該院自得就更正
            後之法律關係而為判斷云云，置訴訟標的之變更於不顧，於法自有違誤
            。
    （二）、被上訴人依約尚不得向上訴人請領金沙大樓四樓模板工程款：
            按兩造就系爭金沙大樓模板工程（以下簡稱系爭工程）所簽訂之工程合
            約，其中工程範圍約明：「模板組合及『拆除』，並按設計標準圖施工
            」，付款方式約明：「模板組合及灌完成，於每期計價核准支付該期完
            成金額百分之八五」，足見上訴人之付款期限係在每層樓模板組合及灌
            漿完成、拆模完畢，並經日新營造廠計價核准支付予上訴人時，上訴人
            始有付款之義務。查雖依被上訴人提出之「日新營造廠監工日報表」記
            載四樓模板部分已於八十六年八月十八日灌漿完成，然因被上訴人擅自
            於八十六年八月十九日起停工，而未完成四樓模板之拆模，係由上訴人
            自行僱工完成，故日新營造廠始於拆模後之八十六年九月十三日付款，
            從而被上訴人既未完成四樓之拆模工程，上訴人自無付款之義務，原審
            未查及此，遽認被上訴人就四樓模板之請款為有理由，自有未合。
    （三）、查因被上訴人施工品質不良，且擅自停工，造成上訴人損失，依法自應
            負擔損害賠償責任，復以上訴人為被上訴人代付工資、水電費等款項，
            上訴人主張以此損害額及各該代墊款項，與應付予被上訴人之工程款相
            抵銷：
            按兩造簽訂之工程合約，其中施工責任約明：「施工力求平整，並符合
            圖說規定，牆面凹凸之處不得大於二公分，如有誤差，應改進處理，倘
            因施工不良導致不良後果，乙方（指被上訴人）應賠償甲方（指上訴人
            ）之損失，不得有異議」。又「因可歸責於承攬人之事由，致工作發生
            瑕疵者，定作人除依前二條之規定，請求修補或解除契約或請求減少報
            酬外，並得請求損害賠償」，民法第四百九十五條定有明文；「因可歸
            責於債務人之事由，致給付不能者，債權人得請求損害賠償」，民法第
            二百二十六條第一項亦有明文。經查：
            １、系爭工程地下室及一至三樓暴模等瑕疵部分：
                查被上訴人因施工品質不良，致地下室及一至三樓牆、柱、車道樑
                暴模，由日新營造廠僱工將多餘之水泥打除，且被上訴人亦因地下
                室電梯出入口之模板組立錯誤，及一至三樓之門樑、窗台未作模板
                組立及組立錯誤，均由日新營造廠另行僱工重做，計花費十一萬三
                千元，此部分支出已由日新營造廠自應付予上訴人之工程款中扣除
                ，此有日新營造廠出具之計算書及照片影本（即上訴人八十八年十
                月十三日上訴理由狀附證一）可稽，並有證人莊美蘭可資為證，是
                依兩造合約之約定及民法第四百九十五條規定，被上訴人自應賠償
                上訴人十一萬三千元之損害，爰以此部分與上訴人應給付予被上訴
                人之工程款抵銷之。
            ２、系爭工程模板組立施工不良，致水泥牆面傾斜角度過大，凹凸不平
                等瑕疵部分：
                （１）、被上訴人因模板組立施工不良，致水泥牆面傾斜角度過大
                        ，凹凸不平，導致上訴人須補貼承包水泥粉光、貼磁磚之
                        承包商莊管仲六十萬元（見協議書，即上訴人八十八年十
                        月十三日上訴理由狀附證二）。此由證人莊管仲於鈞院囑
                        託福建金門地方法院訊問時證稱：「外牆因有外斜，所以
                        我們要補直，四面牆都有補．．．瑕疵部分傾斜的角度與
                        垂直面差十二公分（按兩造合約第六條約定牆面凹凸之處
                        不得大於二公分），我們是從地下一樓補到六樓．．．我
                        一天要用十二個工人，材料是日新營造廠提供的，工人的
                        工錢一天要二千五百元。一般板模工約要抓款項的十分之
                        一作為瑕疵扣款之用，否則會虧錢．．．最後我用六十萬
                        元與乙○○成交」、「二十萬元是當時我和乙○○寫一張
                        協議書，由日新營造廠支付，另外向乙○○拿四十萬元現
                        金」、「（造成金沙鎮行政大樓外牆外斜，須由地下一樓
                        補到六樓之原因，是否係因地下一樓及一至四樓之基礎模
                        板組立施工不良所致﹖）是的」甚明。
                （２）、從而被上訴人既因施工不良致牆面傾斜之角度與垂直面相
                        差十二公分，而牆面傾斜之角度過大，必係自地面起即因
                        模板組立瑕疵，始會導致一至六樓均須補直，均為被上訴
                        人工作之瑕疵所致上訴人之損害。則依兩造合約第六條約
                        定及民法第四百九十五條規定，被上訴人自應賠償上訴人
                        上開金額，爰以上開金額與上訴人應給付予被上訴人之工
                        程款相抵銷。至於上開六十萬元中，雖有二十萬元係由日
                        新營造廠支付予莊管仲，惟日新營造廠亦自應給付予上訴
                        人之工程款中扣除，此見日新營造廠製作之計算書即明（
                        詳前開上訴理由狀附證一），故上開二十萬元亦屬上訴人
                        所為之支出，上訴人以該六十萬元主張抵銷，於法並無不
                        合，併此敘明。
            ３、被上訴人擅自停工，造成上訴人損害部分：
                被上訴人於八十六年八月十八日領得三樓工程款後，翌日（八十六
                年八月十九日）即擅自停工，自己返回台灣，因而致上訴人賠償日
                新營造廠工期誤工之損失六萬二千一百元（見前開上訴理由狀附證
                一之計算書），既可歸責於被上訴人，自應由被上訴人負賠償責任
                ，爰亦以此部分與上訴人應給付予被上訴人之工程款抵銷之。
            ４、上訴人為被上訴人代付工資部分：
                被上訴人擅自停工返回台灣後，亦留下一批工人在金門，任其自生
                自滅，不得已，上訴人尚為被上訴人支付模板工人共十二人自八十
                六年八月一日起至同年八月十八日止，每日二千五百元之薪資，共
                計五十四萬元，此有證人黃天送於鈞院囑託台灣花蓮地方法院訊問
                時證稱：黃天送、江生明二人自八十六年八月一日起至八十六年八
                月十八日止之薪資，均由乙○○代為支付，每日二千五百元，十八
                天都由乙○○代付給足。上開期間，被上訴人除僱用證人黃天送、
                江生明外，尚僱用黃鴻章等十人，連我們二人共十二人，每日二千
                五百元可稽。從而，上訴人既為被上訴人支出模板工人共十二人自
                八十六年八月一日起至八十六年八月十八日止，共十八日，每人每
                日二千五百元之薪資，計五十四萬元，則依無因管理及民法第三百
                十二條代位清償之法律關係，上訴人於清償之限度內承受模板工人
                之權利，爰亦以此金額與上訴人應給予被上訴人之工程款相抵銷。
            ５、代墊水電費、垃圾清運費、便當費等部分：
                上訴人於向日新營造廠請領三樓模板工程款時，已代被上訴人支出
                八十六年六月之電費及八十六年六、七月之水費，共六千九百六十
                四元及代付鐵工清運模板工程留下之垃圾工資九千一百元，以上合
                計一萬六千零六十四元，此等款項原應由被上訴人支付，惟皆已由
                日新營造廠自支付予上訴人之工程款中扣除；另上訴人並為被上訴
                人代付自八十六年五月二十二日起至八十六年八月十七日止之工人
                便當費計三百零六百六十元，是依無因管理及第三人清償之法律關
                係，上訴人自得請求被上訴人清償上開款項，爰亦以此部分與上訴
                人應給付予被上訴人之工程款抵銷之。
            ６、系爭工程四樓拆模費用部分：
                被上訴人擅自停工後，並未依約完成系爭工程四樓之拆模工事，上
                訴人乃自行僱工完成該項拆模工程。經查拆模所需之工資約占一樓
                層總模板工資之百分之三十，核計上訴人就此共計支出七萬二千元
                ，此亦為被上訴人所不爭執，爰亦以此部分與上訴人應給付予被上
                訴人之工程款抵銷之。
            ７、系爭工程拆模後拔除鐵釘費用部分：
                被上訴人於八十六年八月十九日擅自停工返回台灣後，因見被上訴
                人自二、三樓拆下之板模，其上鐵釘均未拔除，上訴人遂另再要求
                黃天送等工人拔除鐵釘，以每坪一五０元計算工資，二、三、四樓
                各二四０坪，上訴人共額外支出工資十萬八千元，此亦有證人黃天
                送於鈞院囑託台灣花蓮地方法院訊問時證稱：「我在金門是做點工
                ，一天約二千七百元，（被上訴人停工後）乙○○要我們做下去，
                我們是做模板，拆模時也要拔鐵釘，我們沒有包工程，甲○○他們
                已返回台灣，乙○○有要我們工人拔鐵釘，是以天計算的，不是用
                坪數計算，我們十幾工人合起來有領到十萬八千元」可稽，關於此
                部分額外支出之工資，爰亦以之與上訴人應給付予被上訴人之工程
                款抵銷之。
    （四）、有關被上訴人於九十一年一月十六日辯論意旨狀中所為之主張及抗辯，
            上訴人皆否認之。尤以被上訴人以所謂「工程慣例」主張上訴人對被上
            訴人損害賠償及抵銷之請求為不可採云云，惟上訴人並不同意有被上訴
            人所指工程慣例之存在，況被上訴人是否因施工品質不良，致地下室及
            一樓至三樓牆、柱、車道樑暴模，及一至三樓之門樑、窗台未作模板組
            立，而分別由日新營造廠僱工打除及重新施作，所支出之款項由日新營
            造廠自應給付予上訴人之工程款中扣除，此乃事實問題，是本案相關事
            實，自不容被上訴人以自行想像之「工程慣例」即謂上訴人關於損害賠
            償及抵銷之主張為不可採。又雖「日新營造廠之監工日報表」上，就系
            爭工程進行至四樓為止並無瑕疵之記載，惟查該監工日報表僅用以記載
            工程之進度，且關於承包商之施工瑕疵，係驗收階段之問題，此亦上開
            監工日報表所以未記載工程進行中承包商之施工瑕疵之原因。詎原審未
            明及此，遽認前述系爭工程之各項重大瑕疵並非出現在停工前，並據以
            作成不利於上訴人之事實認定，顯有違誤。
    （五）、綜上所陳，原審雖判命上訴人應給付被上訴人八十萬七千二百二十八元
            ，惟以前開各項損害賠償及代墊金額抵銷後，上訴人已不須再給付被上
            訴人任何工程款。
三、證據：除援用原審之立證方法外，補提出：計算書及照片影本合計十三張、協議
    書、請款單、便當帳單等件影本各一份、工資表影本三張、黃天送出具之證明書
    影本一份為證，並聲請囑託訊問證人黃天送、江生明、莊管仲、莊水池及莊美蘭
    等人。
乙、被上訴人方面：
一、聲明：
    （一）、上訴駁回。
    （二）、第一、二審訴訟費用由上訴人負擔。
二、陳述：除與原判決記載相同者，茲引用之外，補稱：
    （一）、「訴之變更或追加，非經他造同意，不得為之。但第二百五十五條第一
            項第二款至第六款情形，不在此限。」、「訴狀送達後，原告不得將原
            訴變更或追加他訴，但有下列各款情形之一者，不在此限：．．．請求
            之基礎事實同一者。」，八十九年二月九日修正公布之民事訴訟法第四
            百四十六條第一項、第二百五十五條定有明文。本件被上訴人於原審起
            訴時即表明依據兩造間所訂立之契約請求，雖被上訴人曾誤認契約之性
            質而為僱傭關係之陳述，但隨後即已更正為承攬關係，惟不論為僱傭關
            係或承攬關係，被上訴人於原審起訴請求之基礎事實為兩造間之契約則
            為同一，原審依上訴人更正後之法律關係為被上訴人勝訴判決，並無不
            當。
    （二）、按：「承攬報酬應於工作交付時給付之，無須交付者應於工作完成時給
            付之，工作係部分交付，而報酬係就各部分定之者，應於每部分交付時
            ，給付該部分之報酬。」，民法第五百零五條定有明文。而：
            １、本件依兩造金沙行政大樓工程合約約定，被上訴人承作工程範圍為
                ：「模板組合及拆除，並按設計圖施工」，工程款之付款方式為：
                「模板組合及灌（漿）完成，於每期估價核准支付該期完成金額百
                分之八五。」，故依兩造合約內容，於被上訴人完成模板組立及經
                灌漿，上訴人於估價核准後即有支付該期工程款之義務，非至模板
                拆除後，上訴人始應支付工程款，而系爭金沙行政大樓模板工程，
                已由被上訴人於八十六年八月十八日前完成至地上四樓，且上訴人
                各於八十六年七月七日、八十六年八月十八日、八十六年九月十三
                日分別完成第二期、第三期、第四期之估驗請款，並經日新營造廠
                於各該請款當日撥放完畢，有被上訴人於原審提出之日新營造監工
                日報表，估驗請款單及證人莊美蘭提供之日新營造廠帳冊為憑，並
                經證人莊美蘭於福建金門地方法院結證屬實，故上訴人就四樓部分
                之模板工程款六十九萬二千一百五十五元自有給付義務。
            ２、地上三樓部分之工程款，經上訴人於原審八十八年四月十五日答辯
                （三）狀中自認尚有十一萬五千零七十三元未給付被上訴人。
            ３、地上一、二樓部分之工程款，經上訴人於原審八十八年四月十五日
                答辯（三）狀中自認尚有六萬一千七百五十五元未給付被上訴人。
            ４、綜上，上訴人就金沙行政大樓工程款，依約尚應給付被上訴人八十
                六萬八千九百八十三元。原審誤認上訴人係自認一樓至三樓工程款
                尚欠被上訴人十一萬五千零七十三元，就上訴人已於原審自認之六
                萬一千七百五十五元，漏未列入上訴人應給付工程款中，被上訴人
                於此部分未提起上訴表示爭執，上訴人反提起本件上訴主張被上訴
                人施工有瑕疵應予扣款，誠無理由。
    （三）、上訴人指稱被上訴人之施工品質不良，造成其損失，依法應負損害賠償
            責任，並臚列被上訴人應負之損害額：「１、因地下室及一至三樓牆、
            柱、車道暴模及模板組立錯誤，由日新營造廠僱工打除多餘水泥及重做
            之費用十一萬三千元。２、因模板組立不良致水泥凹凸不平，補貼承包
            水泥粉光、貼磁磚之承包商莊管仲六十萬元。３、因被上訴人擅自停工
            致賠償工期誤工之損失六萬二千一百元。４、代付八十六年八月工資五
            十四萬元。５、代付八十六年六月之電費及八十六年六、七月之水費共
            六千九百六十四元、代付鐵工清運模板工程留下之垃圾工資九千一百元
            ，合計一萬六千零六十四元。６、代付八十六年五月二十二日起至八十
            六年八月十七日止之工人便當三萬零六百六十元。」云云，主張以此損
            害額與其應付予被上訴人之工程款抵銷，惟上訴人主張與事實不符，且
            以工程慣例及證人等之證詞可知上訴人抵銷之抗辯並無理由，陳述意見
            如下：
            １、就上訴人主張因地下室及一至三樓牆、柱、車道暴模及模板組立錯
                誤，由日新營造廠僱工打除多餘水泥及重做之費用十一萬三千元：
                （１）、所謂「暴模」，乃指模板工程中，模板組裝完成後、進行
                        混凝土灌漿時，因模版組立上有瑕疵，無法承受灌漿之壓
                        力致模板暴開，混凝土向外流洩之情形，屬工程上之重大
                        瑕疵。發生暴模狀況時，灌漿之泥水工人應馬上停止灌漿
                        ，由模板工人立即進行修補或重新模版組立，否則無法繼
                        續灌漿，故根本不可能事後再來打除修補；而被上訴人於
                        金沙行政大樓模板工程施作部分早於八十六年八月十八日
                        前停工，上訴人八十八年十月十三日上訴理由狀所附證一
                        提出有關暴模、打除多餘ＲＣ之照片日期係在八十七年一
                        月十日之後，距被上訴人停工已經六個月，焉有可能發現
                        地下室或一至三樓有暴模卻遲延數個月後才處理，上訴人
                        稱因被上訴人施工品質不良，致地下室及一樓至三樓牆、
                        柱、車道樑發生暴模而由日新營造廠事後找人打除，顯有
                        不實。
                （２）、又因門樑、窗台將來均要安裝鋁門窗外框，而被上訴人只
                        負責牆柱之模板工程，並不負責安裝門窗，故被上訴人對
                        於須安裝鋁門窗外框之門樑、窗台均須預留稍大尺寸，以
                        便鋁門窗承包商之實際安裝，而鋁門窗與水泥牆間之縫隙
                        ，則由鋁門窗承包商以磚塊填實，外抹水泥，方完成組裝
                        ，此乃工程界實際上對門窗模板施作慣採之預留空間方式
                        ；上訴人對此亦知之甚詳，其竟將應由鋁門窗承包商負責
                        之工程，稱被上訴人就一至三樓之門樑、窗台未作模板組
                        立，作為被上訴人施工不良之藉口，顯見其所辯均非實。
                （３）、另觀上訴人八十八年十月十三日上訴理由狀所附證一提出
                        之照片，其在照片旁記載「地下室牆柱暴模、多餘ＲＣ代
                        工打除」、「地下室電梯出入口底組模錯誤多餘ＲＣ打除
                        」、「一至三樓廁所窗台模板代工組模」、「六樓背向窗
                        臺打除、重新組模灌漿」、「一至三樓廁所門樑組模及灌
                        漿」、「一樓至六樓窗台模板未組模，由公司代工砌磚封
                        邊」，然遍觀照片內容皆是有關多餘ＲＣ打除、或窗台模
                        板組模（此屬鋁門窗承包商承攬範圍，已如前述），並未
                        見與暴模有關者，而事實上，建物之牆、柱灌漿拆模後，
                        本即不可能完全平整光滑（此觀兩造之工程合約書第六點
                        即訂明，牆面凹凸在二公分以內者係可容許的），打除多
                        餘ＲＣ乃工程之正常狀況，且慣例上通常是由灌漿之ＲＣ
                        工即泥水工人負責，上訴人以屬正常狀況，且非由被上訴
                        人負責之打除多餘ＲＣ之照片，據為主張被上訴人施工不
                        良，甚者將非屬被上訴人施作之五、六樓模板工程列入應
                        由被上訴人負責之範圍，企圖使人誤以為被上訴人工程瑕
                        疵嚴重，可見上訴人為減免賠償責任而拼湊不實之賠償項
                        目及金額。
                （４）、就金沙行政大樓是否有地下室及一至三樓牆、柱、車道樑
                        暴模，電梯出入口板模組立錯誤．．．等情，證人莊水池
                        雖於八十九年十月於福建金門地方法院證稱「有暴模應該
                        有，但有無組立錯誤應是現場工地主任比較清楚。」等語
                        ，惟證人莊水池早在原審八十七年十一月十二日供證：「
                        （問：原告所完成地下室及一至四樓工程有無瑕疵？）有
                        的板模沒有作好，其他的工程沒有什麼缺點。」等語，證
                        詞顯不相同，而本次八十九年十月份之訊問時間上已經過
                        三年，觀證人之用語「有暴模應該有」，顯然證人之記憶
                        已較模糊，不似第一次訊問時為肯定之答覆，且其並未指
                        明究有何處暴模？其本次之證詞顯不足採。再者，本件工
                        程屬公共工程，業主為政府機關，而暴模屬工程之重大瑕
                        疵，如有發生暴模狀況，日新營造廠之現場監造工程師及
                        金門縣政府委託之建築師除於監工日報表之「工程進行概
                        況及請指示事項」上記載工程進度外，於「監造工程師記
                        載及通知改進事項」及「業主記載及通知改進事項」上亦
                        應有詳加記載，且日新營造廠亦不可能於上訴人請款時，
                        未扣款即核發工程款，然觀日新營造廠監工日報表灌漿時
                        並無暴模及模板組立錯誤等重大缺失之記載，按監工日報
                        表乃現場監工按每日工程進度及施工狀況記錄，並送至日
                        新營造廠審核用印，如地下室或一、二、三樓於施工時有
                        暴模或組立錯誤等重大缺失，怎可能歷次皆毫無記載？且
                        上訴人歷次向日新營造廠請款之「日新營造廠工程估驗請
                        款單」中亦無有關工程有瑕疵扣款之記錄，顯見在場監工
                        及日新營造廠之工地主任並無發現有暴模與組立錯誤之情
                        形。
                （５）、又據日新營造廠出具之計算書，上訴人主張日新營造廠因
                        另行僱工重做，花費計十一萬三千元，自其應付與上訴人
                        之工程款中扣除，但觀計算書「應扣款項」之內容記載，
                        亦無與「清除暴模、錯誤拆除」有關之項目，更可證證人
                        莊水池八十七年十一月十二日第一次訊問時之陳述較為可
                        採，且證人莊水池亦稱「洪所施作之工程雖有瑕疵（並未
                        說明係何處之瑕疵及何種瑕疵），但他已找人來補作（未
                        說明由何人所作，或作何修補），所以項目上沒有款可扣
                        。」，足見日新營造廠未曾就有關清除暴模、重新模板組
                        立所生費用向上訴人扣款，上訴人自計算書上拼湊出之十
                        一萬三千元主張抵銷，顯無理由。
            ２、就上訴人主張因模板組立不良致水泥凹凸不平，補貼承包水泥粉光
                、貼磁磚之承包商莊管仲六十萬元：
                （１）、據上訴人八十八年十月十三日上訴理由狀所附證二之協議
                        書，乃記載「茲因乙○○先生承包沙美綜合大樓板模工程
                        ，出入不平，願補貼承包水泥粉光、貼磁磚承包商莊管仲
                        新台幣六十萬元整」等語，然證人莊管仲八十九年十月間
                        於福建金門地方法院訊問時證稱「外牆因有外斜，所以我
                        們要補直，四面牆都有補，因我是作外面的，至於裡面的
                        部分他們是另外請人施工的。面積約有一千多公尺，瑕疵
                        部分傾斜的角度與垂直面差十二公分，我們是從地下一樓
                        補到六樓，我有向日新營造廠之現場監工說明我是一層一
                        層補．．．洪向日新營造廠包七百萬元，我作土木的以十
                        分之一計算約七十萬元，最後我是用六十萬元與洪成交。
                        」等語，證人上開證詞「外牆外斜」與協議書所載「出入
                        不平」顯不相同，而建物之牆、柱灌漿拆模後，本即不可
                        能完全平整光滑，故有必要另以水泥粉光，然此並非在兩
                        造之工程合約範圍（僅含板模之組合及拆除）內，所支出
                        之費用當不得向被上訴人請求。另地下一樓並無外牆，證
                        人如何補直地下一樓之外牆？其所述顯與常理有違，且傾
                        斜的角度並非以公分計算，若外牆果真有向外傾斜，其偏
                        離垂直面之距離當隨高度而增加，證人所指「差十二公分
                        」究位於何種高度？其證詞未免有失專業。再者，證人另
                        於福建金門地方法院證稱：「（問：如分層計算地下一樓
                        至六樓之修補費用，則地下一樓及一至四樓之修補費用若
                        干？）約新台幣七十多萬。」，此與其之協議書內容所載
                        僅六十萬元亦不相符。而最後又於福建金門地方法院證稱
                        ：「（問：如分層計算地下一樓至六樓之修補費用，則地
                        下一樓至四樓修補費用若干？）因為它有斜度差很多，一
                        般在包工程如果有傾斜的情況，板模工程如果壹百萬，就
                        要以十萬元補貼，這個工程全部七百多萬，最後以六十萬
                        元賠償差不多。」，顯然答非所問，且又與前次不同。退
                        步言之，若果真有證人所述瑕疵存在，然該瑕疵是否為被
                        上訴人之過失所致？上訴人亦未加以證明。證人莊管仲雖
                        於福建金門地方法院證述：「（問：造成金門縣金沙行政
                        大樓外牆外斜，須由地下一樓補到六樓之原因，是否係因
                        地下一樓及一至四樓之基模板組立施工不良所致？）答：
                        是的。」，然證人儘係水泥粉光、貼磁磚之承包商，並未
                        具備建築物傾斜原因之專業鑑定能力，如何得出結論？且
                        其既為承包水泥粉光，貼瓷磚之包商，為何承作非自己施
                        作之「板模」修補，再者縱有地下一樓至四樓基模板組立
                        施工不良，又如何能造成五樓、六樓須修補之原因，其回
                        答偏袒上訴人而與事實不符。而如前所述，依監工日報表
                        之記載，工程進行至四樓止，並無模板組立錯誤、或暴模
                        等等瑕疵之記載，且經日新營造廠驗收付款，顯然證人所
                        述之瑕疵必非被上訴人所致，是上訴人主張被上訴人應賠
                        償此六十萬元之損失，顯無理由。
                （２）、按「混凝土構造施工時，必須隨同工作進度，查驗左列各
                        工作，並予記錄：Ａ、混凝土配料之品質及配比。Ｂ、混
                        凝土之拌合、澆置及養護。Ｃ、鋼筋彎紮及排置。Ｄ、模
                        版及支撐之安裝與拆除。Ｅ、施預力（預力混凝土）。Ｆ
                        、接頭查驗（預鑄混凝土）。」、「前項各款查驗，均須
                        有查驗報告，並由監造人簽認，置於工地備主管建築機關
                        不定期。不定時之抽查核對。」建築技術規則建築構造編
                        第三百三十五條第一、二項分別訂有明文。故被上訴人負
                        責之模板工程，非由模板工人自行組合模板後即可灌漿，
                        被上訴人進行組立模板時，就模板應組立之位置，須以符
                        號標記，並輔以儀器測量牆、柱之模板與地面之垂直度，
                        尤其被上訴人所承包者為政府機關之大樓工程，被上訴人
                        所從事者又為大樓最基礎工程，每一步驟尚須經過金門縣
                        政府所委任建築師及現場工地主任再次測量無誤後才可進
                        行灌漿，嗣拆模後尚須再次檢查牆、柱與地面之垂直度，
                        如有瑕疵須立即修改，並由監造之建築師會同承造廠商向
                        主管機關申請勘驗，此程序係每一層樓組立模板時反覆實
                        施，故如牆、柱模板組立有瑕疵致建物有傾斜，至遲於每
                        層樓灌漿完成後，測量建物垂直度時必會發覺，根本不可
                        能嗣金沙行政大樓全部建築完成後才發現有十餘公分之傾
                        斜，再找人事後修補，且若證人所述為實，何以日新營造
                        廠監工日報表上均無記載？上訴人及證人莊管仲所述顯與
                        工程法令、慣例及實際狀況不符。
                （３）、再者，工程慣例上，拆模後如發現牆面有凹凸達三公分以
                        上、傾斜等瑕疵，致須另行支出費用僱請泥水工打除、修
                        補者（泥水工就拆模後三公分以下之凹凸不平處有打除義
                        務），需由泥水工、模板工及業主（或大承包商）會同簽
                        約並拍證存證，以維公信，然本件上訴人與承包水泥粉光
                        之承包商（亦為泥水工之一種）莊管仲簽立協議書時，不
                        僅未曾告知被上訴人施作之工程有瑕疵，復未通知日新營
                        造廠參與，亦未拍照為證，所為再再皆已違反工程慣例，
                        施工現場並無瑕疵，已如前述，且上訴人與莊管仲稱自行
                        協議補貼之金額是否真為六十萬元，再再顯有可疑？證人
                        莊管仲於八十九年十月福建金門地方法院時證稱「（問：
                        乙○○有無付款？如何支付？於何時付清？）有的，二十
                        萬元是當時我和洪寫一張協議書，由日新營造廠支付，後
                        來日新就付二十萬元給我，這是按工程進度分兩次撥款，
                        每次各十萬元，八十六年尾或八十七年初另外向洪拿四十
                        萬元現金」等語，然前開協議書簽訂之日期為八十六年十
                        二月三十日，而日新營造廠第一次付款日期為八十六年十
                        二月二十六日，顯見日新營造廠之付款與前開協議書並無
                        關係。嗣渠於八十八年五月二十八日福建金門地方法院訊
                        問時改稱「（問：是否因為補瑕疵有向乙○○請求六十萬
                        元？）有向乙○○請求六十萬元，不是向日新營造廠請求
                        。」等語，前後兩次陳述已大不相同，其證詞顯不可採；
                        再者，證人莊管仲與日新營造廠間另有水泥粉光、貼磁磚
                        之工程合約存在，且依日新營造廠出具之計算表，付款明
                        細即載明「預支工程款，八十六年十二月二十六日莊管仲
                        十萬元，八十七年二月二十五日莊管仲十萬元」，日新營
                        造廠支付之二十萬元顯為工程款，並非證人陳述修補瑕疵
                        之費用，與上訴人自稱其與莊管仲協議六十萬元中有二十
                        萬元由日新營造廠支付，已由日新營造廠自工程款中扣除
                        並不相同。
            ３、就上訴人主張因被上訴人擅自停工致賠償工期誤工之損失六萬二千
                一百元：
                日新營造廠計算書上應扣款項中扣除工期誤工賠償六萬二千一百元
                ，是否指被上訴人停工返回台灣所致，業經證人莊水池表示「我不
                清楚」等語，則上訴人稱因被上訴人擅自停工，延誤工期受有損失
                ，其應負舉證之責，且據上訴人於存證信函內自述「台端承做金門
                縣金沙綜合行政大樓模板工程代工．．．自八十六年八月十九日起
                停止工程施工，嚴重影響工程進度導致工程落後．．．自八十六年
                八月二十一日起由本人自行另請工人施工．．．」，及依八十六年
                八月十八日監工日報表之記載「五樓樓板ＲＣ澆注」（表內五樓係
                將地下室算入，實指地上四樓），則金沙行政大樓四樓於八十六年
                八月十八日完成水泥澆注，而等待水泥乾固尚需一段時日（約三星
                期），上訴人又立即於八十六年八月二十一日另請工人，是被上訴
                人於完成一期之工程後之停工根本不會影響整體工程之進度，工期
                延誤與被上訴人無關，上訴人以工期誤工賠償之六萬二千一百元主
                張抵銷，誠無理由。
            ４、上訴人主張代付工人工資五十四萬元部分：
                證人黃天送於台灣花蓮地方法院證稱「（問：二人自八十六年八月
                一日起至八十六年八月十八日止之薪資是否由乙○○代為支付？各
                付其二人多少？每日工資為多少？）是的，每日二千五百元。十八
                天都由乙○○代為付足。」、「尚僱用有十人，連我們二人共十二
                人，每日二千五百元。」等語，上訴人據此主張已為被上訴人支出
                板模工人共計十二人自八十六年八月一日起至八十六年八月十八日
                止，共十八日，每人每日二千五百元之薪資，計五十四萬元，依無
                因管理及民法第三百十二條代位清償之法律關係，上訴人於清償之
                限度內承受模板工人之權利，以此金額與上訴人應給付予被上訴人
                之工程款相抵銷，惟被上訴人否認前開事實之存在，且證人黃天送
                之證詞並不足為上訴人主張其代被上訴人支付八十六年八月份薪資
                計五十四萬元之證明，蓋八月份薪資部分，乃因被上訴人就有關太
                湖淨水場模板工程於八十六年五月二十日停工（此上訴人並不否認
                ）後，由上訴人自行僱工完成，證人黃天送亦受僱於上訴人，有關
                金沙綜合行政大樓之工程，被上訴人於八十六年八月十六日已停工
                （此由監工日報表八十六年八月十七日、十八日並無模板工之出工
                紀錄可證），且八十六年八月一日至八月十六日之工資被上訴人已
                於返回台灣前付清予模板工人，是上訴人提出之八月份工資表應係
                其自行僱工施作太湖淨水場應支付之工資；再者，被上訴人八十六
                年八月份工作日數最多為十六日，乃上訴人明知之事實，惟觀上訴
                人提出之工資表，八月份之工作日數，其中「黃鴻章工作天數為十
                九天、黃天送工作天數為二十天、葉光明工作天數為十八‧五天」
                ，皆超過十六日，則上訴人所提之工資表縱然屬實（工資表為上訴
                人單面提出，被上訴人否認之），顯然並非與被上訴人有關。並且
                ，上訴人於八十八年十月十三日上訴理由狀所附證三工資表，其上
                八月份工人不過七人，整月薪資不過二十九萬二千五百元，與上訴
                人之主張及黃天送之證詞顯不相符，又上訴人於八十九年一月十九
                日聲請調查證據狀所提出之黃天送出具之證明書一份，其上記載「
                金門縣沙美行政大樓四樓八月至九月份是模板主人乙○○發放薪資
                工作十二人．．．計一百零五萬元」云云，與上訴人於上訴理由狀
                所主張代付八、九月份之薪資，計一百一十萬六千二百五十元，亦
                不相符。另證人黃天送又於台灣花蓮地方法院證稱：「我在金門是
                做點工，一天約二千七百元．．．」，亦與其先前陳述矛盾，則上
                訴人之主張實難以遽採。
            ５、就上訴人主張代付八十六年六月之電費及八十六年六、七月之水費
                共六千九百六十四元、代付鐵工清運模板工程留下之垃圾工資九千
                一百元：
                證人莊水池固證稱：「依照我們的管理情形，這應該是要扣的，但
                款項多少我不清楚。」等語，惟證人所述係就本身之情形，而非即
                可適用於兩造之間，況證人並未參與兩造契約之訂立，就兩造如何
                約定究應由何人負擔水、電費及清除垃圾費，又如應由被上訴人負
                擔時，被上訴人是否已經支付及數額為多少，證人顯不知悉，故上
                訴人未能舉證以實其說，渠此部分主張並無理由。
            ６、就上訴人主張代付八十六年五月二十二日起至八十六年八月十七日
                止之工人便當三萬零六百六十元：
                此部分費用，被上訴人於返回台灣前早已付清，上訴人果若有該些
                款項之支付，亦與被上訴人無關，上訴人主張其代付便當費用，自
                應負舉證之責。
    （四）、又上訴人於鈞院九十一年一月四日審理時，當庭陳稱其另代被上訴人支
            出金沙大樓四樓拆模費用七萬二千元、一樓至四樓拆模後拔釘子費用約
            計十萬餘元云云，並當庭提出收尾工程明細附卷，依該收尾工程明細之
            記載：四樓拆模一坪三百元，共三百坪，合計七萬二千元，二、三、四
            樓拆釘子一坪一百五十元，每樓三百坪，合計十萬八千元。就拆模費用
            七萬二千元部分，被上訴人無意見，但就上訴人主張其拔釘子支出費用
            十萬八千元部分，被上訴人否認之，蓋釘子乃釘模時用以固定模板，嗣
            於拆模時即一併拔除，且釘子可一再重複使用，如下層樓拆模時未拔釘
            ，被上訴人如何繼續施作釘模？上訴人主張被上訴人拆模時未拔除釘子
            ，與事實不符，亦與工程施作慣例不合。且證人黃天送於台灣花蓮地方
            法院證稱：「（問：乙○○於甲○○、丙○○八十六年八月十九日擅自
            停工返回台灣後，有否因見甲○○、丙○○施工期間自二、三、四樓拆
            下之板模，其上鐵釘均未拔除，遂另再要求證人黃天送等人拔除鐵釘，
            以每坪一五０元計算工資，二、三、四樓各二四０坪，共額外支出十萬
            八千元？）我在金門是做點工，一天約二千七百元，乙○○要我們繼續
            做下去，我們是做模板，拆模時也要拔鐵釘，我們沒有包工程，甲○○
            他們已返回台灣，乙○○有要我們工人拔鐵釘，是以天計算的，不是用
            坪數計算，我們十幾工人合起來有領到十萬八千元。」云云，從證人之
            證述即足證拆模時即要將鐵釘拔除，且拆模與拔鐵釘乃同時進行，實無
            法區分拆模之費用與拔鐵釘之費用，故焉有須支付拆模費用外，另再支
            付拔釘子費用之理？而證人黃天送雖證稱有領到十萬八千元云云，惟上
            訴人所稱係以二、三、四樓拆釘子，一坪一百五十元，而證人黃天送卻
            證稱：不是用坪數計算，而是以天數計算，二者所述不符，且依黃天送
            所言，其以天數計算工資，既須拆模及拔鐵釘，則其所領之工資，又怎
            可能是拔鐵釘之費用？其所言實為附和上訴人之詞，不足採信。
    （五）、綜前所述，上訴人長期積欠工程款未償，已造成被上訴人之嚴重損失，
            惟又任意拼湊款項主張抵銷，非但無法舉證以明其說，甚且荒謬不實，
            徒然延滯訴訟，造成被上訴人損失加劇，為此狀請鈞院鑒核，駁回上訴
            ，以維權利，實感德便。
三、證據：援用原審之立證方法。
丙、本院依上訴人之聲請，囑託福建金門地方法院代為訊問證人莊水池、莊管仲，及
    囑託台灣花蓮地方法院代為訊問證人黃天送。
      理      由
甲、程序方面：
    按「訴之變更或追加，非經他造同意，不得為之。但第二百五十五條第一項第二
    款至第六款情形，不在此限。」、「訴狀送達後，原告不得將原訴變更或追加他
    訴，但有下列各款情形之一者，不在此限：．．．請求之基礎事實同一者。」，
    八十九年二月九日修正公布之民事訴訟法第四百四十六條第一項、第二百五十五
    條分別著有明文。經查本件被上訴人於原審起訴時即表明依據兩造間所訂立之契
    約請求，雖被上訴人曾誤認契約之性質而為僱傭關係之陳述，但隨後即已更正為
    承攬關係，惟不論為僱傭關係或承攬關係，被上訴人於原審起訴請求之基礎事實
    為兩造間之契約則為同一，揆諸首開說明，則被上訴人縱為訴之變更，於法尚無
    不合，則上訴人抗辯稱被上訴人為訴訟標的之變更，上訴人不同意云云，應屬無
    據，事涉程序，合先敘明。
乙、實體方面：
一、本件被上訴人於原審起訴主張彼等於八十六年間，承包上訴人自日新營造廠承包
    之系爭工程，及太湖淨水廠模板工程，其中太湖淨水廠模板工程每平方公尺二百
    六十元，系爭工程每坪三千四百元，被上訴人於八十六年五月二十日完成太湖淨
    水場板模工程計一七九七平方公尺，系爭工程四樓板模工程計二三九．五坪，詎
    上訴人前揭工程款及系爭工程一至三樓板模工程欠款，共計一百三十五萬六千五
    百六十九元均未給付予被上訴人，爰依兩造之契約（承攬關係）請求上訴人應給
    付被上訴人一百三十五萬六千五百六十六元及自起訴狀繕本送達之翌日起至清償
    日止，按年息百分之五計算之利息，惟經原審審理後，認為被上訴人主張本件金
    沙大樓之模板工程於八十六年八月十八日前，已由被上訴人完成至四樓，且已於
    同年九月十三日估價請款完畢，上訴人就四樓模板工程款六十九萬二千一百五十
    五元（計算式：3400×239.5×85%＝692155）自有給付之義務，另外，上訴人自
    認該工程款一至三樓之工程款尚欠被上訴人十一萬五千零七十三元（3400×239.
    5×85%－577082＝115073），總計上訴人應給付被上訴人系爭工程之工程款為八
    十萬七千二百二十八元，而判決上訴人應給付被上訴人幣捌拾萬柒仟貳佰貳拾捌
    元，及自八十七年四月二十一日起至清償日止，按年息百分之五計算之利息，並
    駁回被上訴人其餘之請求（被上訴人敗訴部分，並未上訴而確定）。嗣於本院審
    理時，被上訴人對於上訴人主張系爭工程之四樓模板工程，被上訴人並未拆模，
    此部分係由上訴人自行拆除而支出拆模費用七萬二千元部分，並不加爭執。
二、上訴人對於被上訴人主張渠等於八十六年間，承包上訴人自日新營造廠承包之系
    爭工程，每坪三千四百元，被上訴人至八十六年八月十八日止，完成系爭工程四
    樓板模工程計二三九．五坪之灌漿工程，及上訴人尚積欠被上訴人一至三樓之工
    程款十一萬五千零七十三元等事實，固不加爭執，但以按兩造就系爭工程所簽訂
    之工程合約，其中工程範圍約明：「模板組合及『拆除』，並按設計標準圖施工
    」，付款方式約明：「模板組合及灌完成，於每期計價核准支付該期完成金額百
    分之八五」，足見上訴人之付款期限係在每層樓模板組合及灌漿完成、拆模完畢
    ，並經日新營造廠計價核准支付予上訴人時，上訴人始有付款之義務，依被上訴
    人提出之「日新營造廠監工日報表」記載四樓模板部分已於八十六年八月十八日
    灌漿完成，然因被上訴人擅自於八十六年八月十九日起停工，而未完成四樓模板
    之拆模，係由上訴人自行僱工完成，故日新營造廠始於拆模後之八十六年九月十
    三日付款，從而被上訴人既未完成四樓之拆模工程，上訴人自無付款之義務，再
    者，前揭工程被上訴人施工品質不良，復違約停工，致上訴人損失慘重，依法自
    應負損害賠償責任，又上訴人為被上訴人代墊之水電費、便當費、工資及因被上
    訴人施工品質不良所造成之支出六十萬元，以之與上訴人應給付予被上訴人之工
    程款相抵銷，上訴人無給付之義務等語資為抗辯。
三、兩造不爭執之事實：本件上訴人對於被上訴人主張渠等於八十六年間，承包上訴
    人自日新營造廠承包之系爭工程，每坪三千四百元，被上訴人至八十六年八月十
    八日止，完成系爭工程四樓板模工程計二三九．五坪之灌漿工程，及上訴人尚積
    欠被上訴人一至三樓之工程款十一萬五千零七十三元，暨被上訴人對於上訴人抗
    辯稱系爭工程之四樓模板工程，被上訴人並未拆模，此部分係由上訴人自行拆除
    而支出拆模費用七萬二千元等事實，兩造均不加爭執，並有被上訴人提出之存證
    信函及上訴人提出之工程合約、存證信函等件影本在卷可憑，是此部分之事實，
    應可採信。
四、當事人爭點的論斷：本件上訴人對於被上訴人請求系爭工程之工程款，既主張以
    右揭款項為抵銷，因此，本件所應審究者，厥為上訴人主張抵銷是否有據而已，
    茲分述之如左：
    （一）、按「承攬報酬應於工作交付時給付之，無須交付者應於工作完成時給付
            之，工作係部分交付，而報酬係就各部分定之者，應於每部分交付時，
            給付該部分之報酬。」，民法第五百零五條定有明文。本件依兩造系爭
            工程合約約定，被上訴人承作工程範圍為：「模板組合及拆除，並按設
            計圖施工」，工程款之付款方式為：「模板組合及灌（漿）完成，於每
            期估價核准支付該期完成金額百分之八五。」，故依兩造合約內容，於
            被上訴人完成模板組立及經灌漿，上訴人於估價核准後即有支付該期工
            程款之義務，非至模板拆除後，上訴人始應支付工程款，而系爭工程，
            已由被上訴人於八十六年八月十八日前完成至地上四樓，且上訴人各於
            八十六年七月七日、八十六年八月十八日、八十六年九月十三日分別完
            成第二期、第三期、第四期之估驗請款，並經日新營造廠於各該請款當
            日撥放完畢，有被上訴人於原審提出之日新營造監工日報表、估驗請款
            單及證人莊美蘭提供之日新營造廠帳冊為憑，並經證人莊美蘭於福建金
            門地方法院結證屬實，故上訴人就四樓部分之模板工程款六十九萬二千
            一百五十五元自有給付義務。至地上一至三樓部分之工程款，經上訴人
            於原審八十八年四月十五日答辯（三）狀中自認尚有十一萬五千零七十
            三元未給付被上訴人。依此，則系爭工程上訴人尚應給付被上訴人八十
            萬七千二百二十八元，應可認定。
    （二）、上訴人指稱被上訴人之施工品質不良，造成其損失，依法應負損害賠償
            責任，並臚列被上訴人應負之損害額：「１、因地下室及一至三樓牆、
            柱、車道暴模及模板組立錯誤，由日新營造廠僱工打除多餘水泥及重做
            之費用十一萬三千元。２、因模板組立不良致水泥凹凸不平，補貼承包
            水泥粉光、貼磁磚之承包商莊管仲六十萬元。３、因被上訴人擅自停工
            致賠償工期誤工之損失六萬二千一百元。４、代付八十六年八月工資五
            十四萬元。５、代付八十六年六月之電費及八十六年六、七月之水費共
            六千九百六十四元、代付鐵工清運模板工程留下之垃圾工資九千一百元
            ，合計一萬六千零六十四元。６、代付八十六年五月二十二日起至八十
            六年八月十七日止之工人便當三萬零六百六十元。」云云，主張以此損
            害額與其應付予被上訴人之工程款抵銷，茲分述如下：
            １、就上訴人主張因地下室及一至三樓牆、柱、車道暴模及模板組立錯
                誤，由日新營造廠僱工打除多餘水泥及重做之費用十一萬三千元：
                （１）、所謂「暴模」，乃指模板工程中，模板組裝完成後、進行
                        混凝土灌漿時，因模版組立上有瑕疵，無法承受灌漿之壓
                        力致模板暴開，混凝土向外流洩之情形，屬工程上之重大
                        瑕疵。發生暴模狀況時，灌漿之泥水工人應馬上停止灌漿
                        ，由模板工人立即進行修補或重新模版組立，否則無法繼
                        續灌漿，故根本不可能事後再來打除修補；而被上訴人於
                        金沙行政大樓模板工程施作部分早於八十六年八月十八日
                        前停工，上訴人八十八年十月十三日上訴理由狀所附證一
                        提出有關暴模、打除多餘ＲＣ之照片日期係在八十七年一
                        月十日之後，距被上訴人停工已經六個月，焉有可能發現
                        地下室或一至三樓有暴模卻遲延數個月後才處理，上訴人
                        稱因被上訴人施工品質不良，致地下室及一樓至三樓牆、
                        柱、車道樑發生暴模而由日新營造廠事後找人打除，顯有
                        不實。
                （２）、又因門樑、窗台將來均要安裝鋁門窗外框，而被上訴人只
                        負責牆柱之模板工程，並不負責安裝門窗，故被上訴人對
                        於須安裝鋁門窗外框之門樑、窗台均須預留稍大尺寸，以
                        便鋁門窗承包商之實際安裝，而鋁門窗與水泥牆間之縫隙
                        ，則由鋁門窗承包商以磚塊填實，外抹水泥，方完成組裝
                        ，被上訴人稱此乃工程界實際上對門窗模板施作慣採之預
                        留空間方式，尚堪採信，則上訴人以此指摘被上訴人施工
                        不良，自有未合。
                （３）、上訴人八十八年十月十三日上訴理由狀所附證一之照片，
                        其在照片旁記載「地下室牆柱暴模、多餘ＲＣ代工打除」
                        、「地下室電梯出入口底組模錯誤多餘ＲＣ打除」、「一
                        至三樓廁所窗台模板代工組模」、「六樓背向窗臺打除、
                        重新組模灌漿」、「一至三樓廁所門樑組模及灌漿」、「
                        一樓至六樓窗台模板未組模，由公司代工砌磚封邊」，然
                        遍觀照片內容皆是有關多餘ＲＣ打除、或窗台模板組模（
                        此屬鋁門窗承包商承攬範圍，已如前述），並未見與暴模
                        有關者，而事實上，建物之牆、柱灌漿拆模後，本即不可
                        能完全平整光滑，此觀兩造之工程合約書第六點即訂明，
                        牆面凹凸在二公分以內者係可容許的自明。
                （４）、就金沙行政大樓是否有地下室及一至三樓牆、柱、車道樑
                        暴模，電梯出入口板模組立錯誤．．．等情，證人莊水池
                        雖於八十九年十月於福建金門地方法院證稱「有暴模應該
                        有，但有無組立錯誤應是現場工地主任比較清楚。」等語
                        ，惟證人莊水池早在原審八十七年十一月十二日供證：「
                        （問：原告所完成地下室及一至四樓工程有無瑕疵？）有
                        的板模沒有作好，其他的工程沒有什麼缺點。」等語，證
                        詞顯不相同，而本次八十九年十月份之訊問時間上已經過
                        三年，觀證人之用語「有暴模應該有」，顯然證人之記憶
                        已較模糊，不似第一次訊問時為肯定之答覆，且其並未指
                        明究有何處暴模？再者，本件工程屬公共工程，業主為政
                        府機關，而暴模屬工程之重大瑕疵，如有發生暴模狀況，
                        日新營造廠之現場監造工程師及金門縣政府委託之建築師
                        除於監工日報表之「工程進行概況及請指示事項」上記載
                        工程進度外，於「監造工程師記載及通知改進事項」及「
                        業主記載及通知改進事項」上亦應有詳加記載，且日新營
                        造廠亦不可能於上訴人請款時，未扣款即核發工程款，然
                        觀日新營造廠監工日報表灌漿時並無暴模及模板組立錯誤
                        等重大缺失之記載，且上訴人歷次向日新營造廠請款之「
                        日新營造廠工程估驗請款單」中亦無有關工程有瑕疵扣款
                        之記錄，顯見在場監工及日新營造廠之工地主任並無發現
                        有暴模與組立錯誤之情形，要可認定。
                （５）、又據日新營造廠出具之計算書，上訴人主張日新營造廠因
                        另行僱工重做，花費計十一萬三千元，自其應付與上訴人
                        之工程款中扣除，但觀計算書「應扣款項」之內容記載，
                        亦無與「清除暴模、錯誤拆除」有關之項目，更可證證人
                        莊水池八十七年十一月十二日第一次訊問時之陳述較為可
                        採，且證人莊水池亦稱「洪所施作之工程雖有瑕疵（並未
                        說明係何處之瑕疵及何種瑕疵），但他已找人來補作（未
                        說明由何人所作，或作何修補），所以項目上沒有款可扣
                        。」，足見日新營造廠未曾就有關清除暴模、重新模板組
                        立所生費用向上訴人扣款，上訴人依據計算書之十一萬三
                        千元主張抵銷，顯無理由。
            ２、就上訴人主張因模板組立不良致水泥凹凸不平，補貼承包水泥粉光
                、貼磁磚之承包商莊管仲六十萬元：
                （１）、據上訴人八十八年十月十三日上訴理由狀所附證二之協議
                        書，乃記載「茲因乙○○先生承包沙美綜合大樓板模工程
                        ，出入不平，願補貼承包水泥粉光、貼磁磚承包商莊管仲
                        新台幣六十萬元整」等語，然證人莊管仲八十九年十月間
                        於福建金門地方法院訊問時證稱「外牆因有外斜，所以我
                        們要補直，四面牆都有補，因我是作外面的，至於裡面的
                        部分他們是另外請人施工的。面積約有一千多公尺，瑕疵
                        部分傾斜的角度與垂直面差十二公分，我們是從地下一樓
                        補到六樓，我有向日新營造廠之現場監工說明我是一層一
                        層補．．．洪向日新營造廠包七百萬元，我作土木的以十
                        分之一計算約七十萬元，最後我是用六十萬元與洪成交。
                        」等語，證人上開證詞「外牆外斜」與協議書所載「出入
                        不平」顯不相同，而建物之牆、柱灌漿拆模後，本即不可
                        能完全平整光滑，故有必要另以水泥粉光，然此並非在兩
                        造之工程合約範圍（僅含板模之組合及拆除）內，所支出
                        之費用當不得向被上訴人請求。另地下一樓並無外牆，證
                        人莊管仲如何補直地下一樓之外牆？其所述顯與常理有違
                        ，而如前所述，依監工日報表之記載，工程進行至四樓止
                        ，並無模板組立錯誤或暴模等瑕疵之記載，且經日新營造
                        廠驗收付款，顯然證人莊管仲所述之瑕疵，應非被上訴人
                        所致，是上訴人主張被上訴人應賠償此六十萬元之損失，
                        顯無理由。
                （２）、證人莊管仲於八十九年十月福建金門地方法院時證稱「（
                        問：乙○○有無付款？如何支付？於何時付清？）有的，
                        二十萬元是當時我和洪寫一張協議書，由日新營造廠支付
                        ，後來日新就付二十萬元給我，這是按工程進度分兩次撥
                        款，每次各十萬元，八十六年尾或八十七年初另外向洪拿
                        四十萬元現金」等語，然前開協議書簽訂之日期為八十六
                        年十二月三十日，而日新營造廠第一次付款日期為八十六
                        年十二月二十六日，顯見日新營造廠之付款與前開協議書
                        並無關係，嗣渠於八十八年五月二十八日福建金門地方法
                        院訊問時改稱「（問：是否因為補瑕疵有向乙○○請求六
                        十萬元？）有向乙○○請求六十萬元，不是向日新營造廠
                        請求。」等語，前後兩次陳述並不相同，其證詞是否真實
                        ，即值斟酌；再者，證人莊管仲與日新營造廠間另有水泥
                        粉光、貼磁磚之工程合約存在，且依日新營造廠出具之計
                        算表，付款明細即載明「預支工程款，八十六年十二月二
                        十六日莊管仲十萬元，八十七年二月二十五日莊管仲十萬
                        元」，日新營造廠支付之二十萬元顯為工程款，並非證人
                        莊管仲所述修補瑕疵之費用，與上訴人自稱其與莊管仲協
                        議六十萬元中有二十萬元由日新營造廠支付，已由日新營
                        造廠自工程款中扣除並不相同，則上訴人主張就此部分之
                        六十萬元與應支付予被上訴人之工程款抵銷，即無理由。
            ３、就上訴人主張因被上訴人擅自停工致賠償工期誤工之損失六萬二千
                一百元：
                日新營造廠計算書上應扣款項中扣除工期誤工賠償六萬二千一百元
                ，是否指被上訴人停工返回台灣所致，業經證人莊水池表示伊不清
                楚等語在卷，且據上訴人於存證信函內自述「台端承做金門縣金沙
                綜合行政大樓模板工程代工．．．自八十六年八月十九日起停止工
                程施工，嚴重影響工程進度導致工程落後．．．自八十六年八月二
                十一日起由本人自行另請工人施工．．．」，及依八十六年八月十
                八日監工日報表之記載「五樓樓板ＲＣ澆注」（表內五樓係將地下
                室算入，實指地上四樓），則金沙行政大樓四樓於八十六年八月十
                八日完成水泥澆注，上訴人又立即於八十六年八月二十一日另請工
                人，是被上訴人於完成一期之工程後之停工，當不會影響整體工程
                之進度，工期延誤與被上訴人無關，要無庸疑，則上訴人以工期誤
                工賠償之六萬二千一百元主張抵銷，為無理由。
            ４、上訴人主張代付工人工資五十四萬元部分：
                證人黃天送於台灣花蓮地方法院證稱「（問：二人自八十六年八月
                一日起至八十六年八月十八日止之薪資是否由乙○○代為支付？各
                付其二人多少？每日工資為多少？）是的，每日二千五百元。十八
                天都由乙○○代為付足。」、「尚僱用有十人，連我們二人共十二
                人，每日二千五百元。」等語，上訴人據此主張已為被上訴人支出
                板模工人共計十二人自八十六年八月一日起至八十六年八月十八日
                止，共十八日，每人每日二千五百元之薪資，計五十四萬元，依無
                因管理及民法第三百十二條代位清償之法律關係，上訴人於清償之
                限度內承受模板工人之權利，以此金額與上訴人應給付予被上訴人
                之工程款相抵銷，惟被上訴人既否認前開事實之存在，且系爭工程
                部分，被上訴人於八十六年八月十六日已停工，此由監工日報表八
                十六年八月十七日、十八日並無模板工之出工紀錄可證，則被上訴
                人八十六年八月份工作日數最多僅為十六日，但觀諸上訴人提出之
                工資表，八月份之工作日數，其中「黃鴻章工作天數為十九天、黃
                天送工作天數為二十天、葉光明工作天數為十八‧五天」，皆超過
                十六日，自有未符；再者，上訴人於八十八年十月十三日上訴理由
                狀所附證三工資表，其上八月份工人不過七人，整月薪資不過二十
                九萬二千五百元，與上訴人之主張及黃天送之證詞，顯不相符；又
                上訴人於八十九年一月十九日聲請調查證據狀所提出之黃天送出具
                之證明書一份，其上記載「金門縣沙美行政大樓四樓八月至九月份
                是模板主人乙○○發放薪資工作十二人．．．計一百零五萬元」云
                云，與上訴人於上訴理由狀所主張代付八、九月份之薪資，計一百
                一十萬六千二百五十元，亦不相符，即證人黃天送於台灣花蓮地方
                法院證稱：「我在金門是做點工，一天約二千七百元．．．」，亦
                與其先前陳述矛盾，則上訴人上部分之主張，實難遽採，其主張以
                之抵銷，尚有未洽。
            ５、就上訴人主張代付八十六年六月之電費及八十六年六、七月之水費
                共六千九百六十四元、代付鐵工清運模板工程留下之垃圾工資九千
                一百元：
                此部分之事實，業據證人莊水池證稱：「依照我們的管理情形，這
                應該是要扣的，但款項多少我不清楚。」等語，即依卷附上訴人提
                出證人莊美蘭製作之日新營造廠工程估驗請款單亦確實記載有此部
                分之扣款，而項目名稱為三樓模板，是上訴人主張以此部分抵銷，
                為有理由。
            ６、就上訴人主張代付八十六年五月二十二日起至八十六年八月十七日
                止之工人便當三萬零六百六十元：
                此部分費用，當係被上訴人於八十六年八月十九日停工前所生之費
                用，並有上訴人提出便當收據影本一張存卷可參，被上訴人固主張
                此部分係彼等返回台灣前早已付清，但並未提出任何事證以實其說
                ，是被上訴人此部分所辯，尚難採信，則上訴人主張其代付便當費
                用以之抵銷，洵屬有據。
    （三）、上訴人於九十一年一月四日本院審理時，當庭陳稱其另代被上訴人支出
            金沙大樓四樓拆模費用七萬二千元、一樓至四樓拆模後拔釘子費用約計
            十萬餘元云云，並當庭提出收尾工程明細附卷，依該收尾工程明細之記
            載：四樓拆模一坪三百元，共三百坪，合計七萬二千元，二、三、四樓
            拆釘子一坪一百五十元，每樓三百坪，合計十萬八千元。就拆模費用七
            萬二千元部分，被上訴人已表示無意見，則上訴人主張就此部分之金額
            以之為抵銷，自應准許。至就上訴人主張其拔釘子支出費用十萬八千元
            部分，既為被上訴人所否認，且證人黃天送於台灣花蓮地方法院證稱：
            「（問：乙○○於甲○○、丙○○八十六年八月十九日擅自停工返回台
            灣後，有否因見甲○○、丙○○施工期間自二、三、四樓拆下之板模，
            其上鐵釘均未拔除，遂另再要求證人黃天送等人拔除鐵釘，以每坪一五
            ０元計算工資，二、三、四樓各二四０坪，共額外支出十萬八千元？）
            我在金門是做點工，一天約二千七百元，乙○○要我們繼續做下去，我
            們是做模板，拆模時也要拔鐵釘，我們沒有包工程，甲○○他們已返回
            台灣，乙○○有要我們工人拔鐵釘，是以天計算的，不是用坪數計算，
            我們十幾工人合起來有領到十萬八千元。」云云，從證人之證述即足證
            拆模時即要將鐵釘拔除，且拆模與拔鐵釘乃同時進行，實無法區分拆模
            之費用與拔鐵釘之費用，而證人黃天送雖證稱有領到十萬八千元云云，
            惟上訴人所稱係以二、三、四樓拆釘子，一坪一百五十元，而證人黃天
            送卻證稱：不是用坪數計算，而是以天數計算，二者所述不符，且依黃
            天送所言，其以天數計算工資，既須拆模及拔鐵釘，則其所領之工資，
            又怎可能是拔鐵釘之費用，足見證人黃天送此部分之證詞，係附和上訴
            人之詞而不足採信，則上訴人主張以此部分就其拔釘子支出之費用十萬
            八千元，與被上訴人所得請求之工程款為抵銷，尚屬無據。
五、綜上所述，系爭工程上訴人尚應給付被上訴人八十萬七千二百二十八元，而上訴
    人主張以代付八十六年六月之電費及八十六年六、七月之水費共六千九百六十四
    元、代付鐵工清運模板工程留下之垃圾工資九千一百元、八十六年五月二十二日
    起至八十六年八月十七日止之工人便當三萬零六百六十元及代被上訴人支出金沙
    大樓四樓拆模費用七萬二千元，合計十一萬八千七百二十四元與前述應給付被上
    訴人之工程款互為抵銷，為有理由，則兩造互為抵銷後，本件被上訴人請求上訴
    人應給付六十八萬八千五百零四元，及自起訴狀送達（於八十七年四月二十日由
    上訴人簽收）之翌日起即自八十七年四月二十一日起至清償日止，按年息百分之
    五計算之利息，即有理由，應予准許，逾此部分之請求，為無理由，應予駁回。
    至於被上訴人敗訴部分，其假執行之聲請，亦失所附麗，應併予駁回。原審就超
    過上開應准許部分，為上訴人敗訴之判決，並為假執行之宣告，自有未洽。上訴
    意旨就此部分指摘原判決不當，求予廢棄改判，為有理由，自應由本院將原判決
    此部分予以廢棄改判如主文第二項所示。至於上開應准許部分，原審判命上訴人
    給付，並為假執行之宣告，核無違誤，上訴意旨就此部分，仍執陳詞指摘原判決
    不當，求予廢棄，為無理由，應駁回其上訴。
六、本件判決基礎已臻明確，兩造其餘之攻擊防禦方法與本件判決之結果不生影響，
    爰不一一審酌。至上訴人固聲請本院再為訊問證人莊美蘭，然本院認為本件事實
    已臻明確，自無再為訊問之必要，併予敘明。
七、據上論結，本件上訴為一部有理由，一部無理由，爰依民事訴訟法第四百五十條
    、第四百四十九條第一項、第七十九條但書、第八十五條第一項，判決如主文。
中      華      民      國    九十二    年      三      月     十九     日
~B1民事第一庭審判長法  官  李寶堂
~B2                法  官  鄭金龍
~B3                法  官  王重吉
右為正本係照原本作成。
不得上訴。
~B                書記官  廖次芬
中      華      民      國    九十二    年      三      月     十九     日
                                                                        Ｂ


司法院資訊處製作；財團法人民間司法改革基金會備份。
